ACORDAO-COMPLETO-2369857

ACÓRDÃO 2809/2019 ATA 45/2019 - PLENÁRIO

VISTOS, relatados e discutidos estes autos de acompanhamento sobre a cautelar de indisponibilidade dos bens da MPE - Montagens e Projetos Especiais S/A. a partir do Acórdão 2.791/2017 proferido pelo Plenário do TCU, no âmbito do TC Processo 023.301/2015-5, diante dos indícios de dano ao erário apurados no bojo do Contrato 0800.0043363.08.2 (CT111) celebrado pela Petróleo Brasileiro S.A (Petrobras) com o Consórcio Interpar (Mendes Júnior Trading e Engenharia S/A, Sistemas em Óleo e Gás - SOG e MPE - Montagens e Projetos Especiais S.A.) para a execução das unidades e dos sistemas off-sites nas carteiras de gasolina, coque e HDT da Refinaria Presidente Getúlio Vargas no Estado do Paraná (Repar) ; 
ACORDAM os Ministros do Tribunal de Contas da União, reunidos em Sessão do Plenário, ante as razões expostas pelo Relator, em;
9.1. considerar prejudicada a cautelar de indisponibilidade dos bens decretada pelo item 9.1 do Acórdão 2791/2017-TCU-Plenário em relação à MPE - Montagens e Projetos Especiais S.A.;
9.2. determinar que a unidade técnica adote as seguintes medidas:
9.2.1. envie a cópia deste Acórdão, com o Relatório e a Proposta de Deliberação, à MPE - Montagens e Projetos Especiais S.A., informando-lhe que a possível tentativa de eventual ocultação ou dilapidação patrimonial pode evidenciar a nefasta prática de fraude contra credores ou de fraude à execução, podendo ser anulada ou tornada ineficaz pelo poder público, com a subsequente reprimenda estatal; 
9.2.2. envie a cópia deste Acórdão, com o Relatório e a Proposta de Deliberação, à Força-Tarefa do Ministério Público Federal junto à Operação Lava-Jato no Paraná, à Força-Tarefa da Advocacia-Geral da União junto à Operação Lava-Jato no Paraná, ao juízo federal na 13ª Vara Federal de Curitiba - PR, à Controladoria-Geral da União (CGU) e à Diretoria de Governança, Risco e Conformidade da Petrobras, para ciência e eventuais providências; e
9.2.3. promova o apensamento definitivo do presente processo ao TC Processo 023.301/2015-5.

Indisponibilidade de bens decretada diante dos indícios de dano ao erário no bojo de contrato celebrado para a execução das unidades e dos sistemas off-sites nas carteiras de gasolina, coque e HDT da Refinaria Presidente Getúlio Vargas no Estado do Paraná (Repar).

Petróleo Brasileiro S.A. (Petrobras).

3. Responsável: MPE - Montagens e Projetos Especiais S.A. (CNPJ 31.876.709/0001-89).

13.1. Ministros presentes: José Mucio Monteiro (Presidente), Benjamin Zymler, Raimundo Carreiro e Ana Arraes.
13.2. Ministros-Substitutos convocados: Augusto Sherman Cavalcanti e Marcos Bemquerer Costa.
13.3. Ministros-Substitutos presentes: André Luís de Carvalho (Relator) e Weder de Oliveira.

ANDRÉ DE CARVALHO

Trata-se de acompanhamento sobre a cautelar de indisponibilidade dos bens da MPE - Montagens e Projetos Especiais S/A. a partir do Acórdão 2.791/2017 proferido pelo Plenário do TCU, no âmbito do TC 023.301/2015-5, diante dos indícios de dano ao erário apurados no bojo do Contrato 0800.0043363.08.2 (CT111) celebrado pela Petróleo Brasileiro S.A (Petrobras) com o Consórcio Interpar (Mendes Júnior Trading e Engenharia S/A, Sistemas em Óleo e Gás - SOG e MPE - Montagens e Projetos Especiais S.A.) para a execução das unidades e dos sistemas off-sites nas carteiras de gasolina, coque e HDT da Refinaria Presidente Getúlio Vargas no Estado do Paraná (Repar) . 
Para a aludida indisponibilidade de bens, o referido Acórdão 2.791/2017 foi prolatado pelo Plenário do TCU, em suma, nos seguintes termos:
	" (...) 9.1. decretar cautelarmente, com fundamento no art. 44, § 2º, da Lei nº 8.443, de 1992, e nos arts. 273 e 274 do RITCU, pelo prazo de 01 (um) ano, a indisponibilidade dos bens dos responsáveis a seguir relacionados, devendo esta medida alcançar os bens considerados bastantes para garantir o integral ressarcimento do débito apurado nos autos, ressalvados os bens financeiros necessários ao sustento das pessoas físicas e à continuidade das operações das pessoas jurídicas, no montante de R$ 743.955.493,50 (em valores históricos) , atualizada monetariamente a partir das datas indicadas nos demonstrativos de débito às Peça 118 e 119:
	Responsável
	CPF/CNPJ

	Consórcio Interpar
	10.217.884/0001-94

	Setal Óleo e Gás S.A
	07.639.071/0001-88

	MPE Montagens e Projetos Especiais S.A
	31.876.709/0001-89

	Mendes Júnior Trading e Engenharia S.A
	19.394.808/0001-29

	Sérgio Cunha Mendes
	XXX.654.356-XX

	Alberto Elísio Vilaça Gomes
	XXX.827.196-XX

	Ângelo Alves Mendes
	XXX.398.246-XX

	José Humberto Cruvinel Resende
	XXX.676.076-XX

	Alberto Jesus Padilla Lizondo
	XXX.154.068-XX

	Carlos Alberto Rodrigues
	XXX.187.668-XX

	Luiz Cláudio de Araújo Santoro
	XXX.668.007-XX

	Jésus de Oliveira Ferreira Filho
	XXX.605.176-XX

	José Paulo Assis
	XXX.249.849-XX

	Renato de Souza Duque
	XXX.750.395-XX

	José Sérgio Gabrielli de Azevedo
	XXX.515.167-XX

	Paulo Roberto Costa
	XXX.612.879-XX  

	Pedro José Barusco Filho
	XXX.145.708-XX 

9.2. considerar, como termo inicial para a contagem do prazo fixado no 9.1 deste Acórdão, a data de averbação da medida cautelar nos respectivos órgãos de registro dos bens;
9.3. determinar que a Secretaria-Geral de Controle Externo adote todas as providências necessárias à efetivação das medidas inerentes à indisponibilidade de bens determinadas neste Acórdão, em sintonia, por exemplo, com o item 9.8 do Acórdão 1083/2017-TCU-Plenário;
9.4. determinar que a SeinfraOperações adote as seguintes medidas:
9.4.1. promova, nos termos do ar. 44, § 2º, da Lei 8.443, de 1992, e do art. 276, § 3º, do RITCU, a oitiva dos responsáveis relacionados no item 9.1 deste Acórdão, para que, no prazo de 15 (quinze) dias, apresentem as suas manifestações sobre a medida cautelar de indisponibilidade dos bens adotada, se assim o desejarem;
9.4.2. informe aos responsáveis relacionados no item 9.1 deste Acórdão que, no âmbito da respectiva resposta à oitiva referida no item 9.4.1 deste Acórdão, fica desde já franqueada a possibilidade de serem indicados os bens por eles considerados essenciais ao sustento das pessoas físicas e à manutenção das atividades operacionais das pessoas jurídicas, com as devidas justificativas, estando, assim, não suscetíveis ao alcance da medida cautelar, em sintonia com as mais recentes decisões do STF (v. g.: MS 34446 MC/DF) ;
9.4.3. constitua, com base no art. 44 da Resolução TCU nº 259, de 2014, o correspondente processo apartado especifico de 'indisponibilidade de bens' (para cada responsável) com vistas a tratar das medidas processuais cabíveis para a identificação e a indisponibilidade dos respectivos bens;  (...) ´
3.	Contudo, após a análise do presente feito, o auditor federal lançou o seu parecer à Peça 16, com a anuência dos dirigentes da unidade técnica (Peças 17 e 18) , nos seguintes termos:
" (...) 2. O TC Processo 023.301/20155 trata de tomada de contas especial autuada por meio da conversão do TC Processo 021.481/20096, nos termos do Acórdão 2166/2015-TCU-Plenário, diante dos indícios de superfaturamento, em pelo menos R$ 460.317.873,45, no Contrato 0800.0043363.08.2 (CT111) celebrado com o Consórcio Interpar (Mendes Júnior Trading S/A, Sistemas em Óleo e Gás - SOG e Montagens e Projetos Especiais - MPE) para a execução das unidades e sistemas off-sites nas carteiras de gasolina, coque e HDT da Refinaria Presidente Getúlio Vargas no Estado do Paraná (Repar) .
3. O item 9.1 do Acórdão 2791/2017-TCU-Plenário, decretou, cautelarmente, com fundamento no art. 44, § 2º, da Lei 8.443/1992, e nos arts. 273 e 274 do RITCU, pelo prazo de um ano, a indisponibilidade dos bens da empresa MPE, cujos autos foram autuados em cumprimento ao subitem 9.4.3 desta deliberação.
Nos termos da determinação contida no item 9.4.1 da citada deliberação, promoveu-se a expedição de ofício de oitiva ao Presidente da empresa (Ofício 0752/2017-TCU/SeinfraOperações, peça 6) , concedendo prazo de quinze dias, para que apresentasse sua manifestação acerca da medida cautelar de indisponibilidade de bens e indicasse os bens considerados essenciais à manutenção das atividades operacionais dessa pessoa jurídica, com as devidas justificativas, estando, assim, não suscetíveis ao alcance da medida cautelar (peça 6) .
Em 17 de janeiro de 2018, por intermédio de seus procuradores, a empresa MPE requereu a prorrogação do prazo de oitiva em mais trinta dias (peça 9) .
A unidade técnica examinou o pleito e, nos termos da delegação de competência conferida pelo Relator, Exmo. Ministro André Luís de Carvalho, o prazo para atendimento foi prorrogado por mais trinta dias.
Notificada da deliberação acerca da prorrogação em 2/2/2018 (peça 14) , a empresa permaneceu silente.
O documento de peça 4 evidencia que o registro do pedido de indisponibilidade na Central Nacional da Indisponibilidade de Bens ocorreu em 8/12/2017, encontrando-se, portanto, expirado o prazo de um ano fixado no Acórdão 2791/2017-TCU-Plenário.
EXAME TÉCNICO
Conforme exposto nos itens precedentes, o prazo de concessão da medida cautelar de indisponibilidade dos bens da empresa MPE - Montagens e Projetos Especiais S/A. encontra-se vencido em relação ao prazo anual determinado no art. 44 da Lei 8.443/1992. Sendo assim, caberia, nos presentes autos, examinar-se a necessidade e a possibilidade de decretação de nova medida cautelar de indisponibilidade."
10. Verifica-se, porém, que a jurisprudência do TCU vem se posicionando em sentido contrário à decretação da nova cautelar patrimonial constritiva, exceto em casos específicos, como o do Acórdão 2910/2018-TCU-Plenário, de relatoria do min. Benjamin Zymler.
11. Ademais, o Exmo. Relator André Luis de Carvalho tem se manifestado nos processos de indisponibilidade vinculados à TCE Processo 023.301/20155 que, embora a cautelar patrimonial constritiva possa novamente vir a ser decretada pelo TCU, a partir da identificação de outras irregularidades com novo dano ao erário em vários outros processos no TCU, não vê como necessária a decretação da nova cautelar, entendendo que, sem a dedicação de esforços na análise das respostas às cautelares patrimoniais constritivas, o processo de tomada de contas especial pode caminhar mais celeremente para o subsequente julgamento final de mérito.
12. Nesse cenário, temos que o Tribunal, por meio do Acórdão 2791/2017-TCU-Plenário determinou a indisponibilidade de 17 pessoas físicas e jurídicas, e dessas, 16 já foram objeto de nova apreciação pelo Tribunal, que deliberou no sentido de considerar prejudicada a renovação da medida cautelar, determinando-se a liberação dos bens, restando pendente apenas este processo.
CONCLUSÃO
13. A medida cautelar de constritiva de bens da empresa MPE - Montagens e Projetos Especiais S/A. decretada pelo item 9.1 do Acórdão 2791/2017-TCU-Plenário teve o seu prazo anual expirado em dezembro de 2018. 
14. Apesar de o TCU considerar possível a decretação de nova cautelar em situações específicas, não há motivo que justifique tratamento distinto à empresa MPE, já que todos os demais atingidos pela medida de indisponibilidade de bens no TC Processo 023.301/20155 já tiveram a medida revogada, razão pela qual pugnamos pelo encerramento do presente processo e seu apensamento definitivo à antecitada TCE.
PROPOSTA DE ENCAMINHAMENTO
15. Diante do exposto, submetem-se os autos à consideração superior propondo:
a) considerar prejudicada a medida cautelar patrimonial constritiva decretada pelo item 9.1 do Acórdão 2791/2017-TCU-Plenário em desfavor da empresa MPE - Montagens e Projetos Especiais S/A diante do decurso de prazo da cautelar;
b) determinar à SeinfraOperações que:
b.1) proceda com as comunicações necessárias para o levantamento da indisponibilidade da empresa MPE - Montagens e Projetos Especiais S/A junto aos órgãos que eventualmente tenham sido comunicados da medida cautelar; e
b.2) promova o envio de cópia da decisão que vier a ser proferida, acompanhada do Relatório e do Voto que a fundamentar, à Força-Tarefa do Ministério Público Federal na Operação Lava-Jato, à Força-Tarefa da Advocacia-Geral da União na Operação Lava-Jato, ao Juiz Federal Titular da 13ª Vara Federal de Curitiba, ao Ministério da Transparência e Controladoria-Geral da União e à Diretoria de Governança, Risco e Conformidade da Petrobras, para ciência e adoção das medidas porventura cabíveis.
c) com fundamento no art. 169, incisos I e V, do RITCU, encerrar o presente processo com seu apensamento definitivo ao TC Processo 023.301/20155."
	
É o Relatório.

Maria Abreu do Valle (OAB/RJ nº 145.508), representando a MPE - Montagens e Projetos Especiais S.A.

Não atuou.

INDISPONIBILIDADE DE BENS. PETROBRAS. REFINARIA PRESIDENTE GETÚLIO VARGAS (REPAR). CONTRATO CT-111. DECRETAÇÃO DA CAUTELAR DE INDISPONIBILIDADE DE BENS PELO ACÓRDÃO 2.791/2017-TCU-PLENÁRIO. OITIVA. TRANSCURSO DO PRAZO DA REFERIDA CAUTELAR. DESNECESSIDADE E PERDA DE EFICÁCIA DA ALUDIDA CAUTELAR. APENSAMENTO. COMUNICAÇÃO.

INDISPONIBILIDADE DE BENS (IND)

Secretaria Extraordinária de Operações Especiais em Infraestrutura (SeinfraOperações).

Trata-se de acompanhamento sobre a cautelar de indisponibilidade dos bens da MPE - Montagens e Projetos Especiais S/A. a partir do Acórdão 2.791/2017 proferido pelo Plenário do TCU, no âmbito do TC Processo 023.301/2015-5, diante dos indícios de dano ao erário apurados no bojo do Contrato 0800.0043363.08.2 (CT111) celebrado pela Petróleo Brasileiro S.A (Petrobras) com o Consórcio Interpar (Mendes Júnior Trading e Engenharia S/A, Sistemas em Óleo e Gás - SOG e MPE - Montagens e Projetos Especiais S.A.) para a execução das unidades e dos sistemas off-sites nas carteiras de gasolina, coque e HDT da Refinaria Presidente Getúlio Vargas no Estado do Paraná (Repar) . 
2.	Em face da concessão da referida cautelar de indisponibilidade dos bens, foi determinada a oitiva da responsável para apresentar as suas manifestações nos autos, com o envio da adicional informação sobre a possibilidade de indicar "os bens por eles considerados essenciais ao sustento das pessoas físicas e à manutenção das atividades operacionais das pessoas jurídicas, com as devidas justificativas".
3.	Em resposta à referida oitiva, por meio dos seus procuradores, a MPE requereu a prorrogação do prazo de oitiva em mais 30 (trinta) dias, permanecendo silente nos autos, contudo, após essa manifestação.
4.	De todo modo, após a análise do feito, ao verificar a expiração do prazo fixado pelo Acórdão 2791/2017-TCU-Plenário ante o registro do pedido de indisponibilidade na Central Nacional de Indisponibilidade de Bens em 8/12/2017, a SeinfraOperações sugeriu considerar prejudicada a aludida cautelar patrimonial constritiva, tendo assinalado, para tanto, que esse procedimento já teria sido adotado em relação a todos os demais responsáveis atingidos pelo referido acórdão.
5.	Incorporo o parecer da unidade técnica a estas razões de decidir.
6.	A despeito de a suscitada cautelar patrimonial constritiva poder novamente vir a ser decretada pelo TCU, a partir da identificação de outras irregularidades com o dano ao erário em vários outros processos no TCU, não seria necessária a decretação da aludida cautelar no presente momento, em plena sintonia com a recente jurisprudência do TCU (v. g.: Acórdãos 643/2019 e 646/2019, do Plenário) , não só porque, sem a perda de tempo na análise das respostas às cautelares patrimoniais constritivas, o processo de TCE pode caminhar mais celeremente para o subsequente julgamento final de mérito, mas também porque a suposta tentativa de eventual ocultação ou dilapidação patrimonial pela aludida responsável evidenciaria a nefasta prática de fraude contra credores ou de fraude à execução, podendo ser anulada ou tornada ineficaz pelo poder público, com a subsequente reprimenda estatal, e, nesse sentido, o TCU deve promover a subjacente notificação da responsável.
7.	O TCU deve assinalar, portanto, o presente prejuízo à eventual concessão da cautelar patrimonial constritiva, sem prejuízo de determinar o apensamento definitivo do presente processo ao TC Processo 023.301/2015-5.
Ante o exposto, pugno pela prolação do Acórdão ora submetido a este Colegiado.
TCU, Sala das Sessões, em 20 de setembro de 2019.
Ministro-Substituto ANDRÉ LUÍS DE CARVALHO 
Relator